臺灣板橋地方法院民事判決　　　　　　 100年度重訴字第11號
原　　　告　陳美香
訴訟代理人　陳漢忠
被　　　告　王建成
上列當事人間請求清償借款等事件，經本院於民國100 年2 月11
日言詞辯論終結，判決如下：
    主  文
被告應給付原告新台幣佰萬元，及自民國九十九年十一月十六
日起至清償日止，按週年利率百分之五計算之利息。
原告其餘之訴駁回。
訴訟費用由被告負擔四分之一，餘由原告負擔。
    事實及理由
一、原告主張：被告前向原告之被繼承人陳木火借款新台幣（下
    同）700 萬元，約定於民國88年12月31日清償，並開立附表
    所示之支票1 紙以為還款之用，詎屆期經陳火木提示竟遭退
    票。嗣陳火木於99年6 月28日死亡，依其全部繼承人之遺產
    分割協議書約定，其對被告此部分債權，由原告繼承，惟屢
    經原告催討，被告均置之不理，為此依消費借貸及票據之法
    律關係提起本訴，請求被告清償借款暨票款等語。併為聲明
    ：被告應給付原告700 萬元及自本院99年度司促字第42329
    號支付命令送達翌日起至清償日止按年息5%計算之利息。
二、被告則以：被告於85年5 月中係向陳木火借款300 萬元，並
    非700 萬元，因被告與陳木火為親戚關係，約定利息3 分，
    陳木火每月均至被告處收取利息9 萬元，共收取8 個月，至
    第9 個月，陳木火至被告處，稱利息要調為9 分，被告要求
    陳木火降低，陳木火不同意，如此拖了2 年多，此5 分利亦
    沒有給付予陳木火。某日，陳木火至被告處，要求被告簽發
    1 張面額550 萬元之支票，被告遂叫前妻林美賢開給陳木火
    ，過了半年多，陳木火拿上開面額550 萬元之支票退回予被
    告，要求換開面額700 萬元之支票，當初陳木火稱其算一算
    差不多這2 年來利息400 多萬元，所以被告才會簽發附表所
    示之支票予陳木火。因此，被告僅向陳木火借款300 萬元，
    被告對於原告主張陳木火之債權由其單獨繼承，及對原告請
    求300 萬元借款部分沒有意見，然就超過部分，被告並沒有
    借款等語茲為抗辯，併為答辯聲明：原告之訴駁回。
三、原告主張：其為陳木火之繼承人之一，陳木火於99年6 月28
    日死亡，依全部繼承人之遺產分割協議，陳木火對被告之系
    爭債權由原告繼承之事實，業據提出遺產分割協議書、陳木
    火除戶戶籍謄本、繼承系統表、原告及其他繼承人陳柔蓁、
    陳來好戶籍謄本等件影本為證，且經本院查明陳木火之繼承
    人均無拋棄繼承情事，有本院民事紀錄科查詢表在卷可稽（
    見本院卷第36頁），且為被告所不爭執，堪信為真實。
四、按民法第474 條第1 項規定：「稱消費借貸者，謂當事人一
    方移轉金錢或其他代替物之所有權於他方，而約定他方以種
    類、品質、數量相同之物返還之契約。」故消費借貸係要物
    契約，原告主張金錢消費借貸關係存在，應先就其發生所須
    具備之特別要件，即「金錢之交付」及「借貸意思表示互相
    一致」負舉證之責任，若其先不能舉證，則被告就其抗辯事
    實即令不能舉證，或其所舉證據尚有疵累，仍應駁回原告之
    請求，有最高法院81年度台上字第2372號裁判要旨、87年度
    台上字第2734號裁判要旨可資參照。次按「支票固為無因證
    券，票據債務人不得以自己與發票人或執票人前手間所存抗
    辯事由對抗執票人，然發票人要非不得以自己與執票人間所
    存抗辯事由對抗執票人，此觀票據法第13條上段規定自明。
    上訴人主張，系爭支票係被上訴人因借款而直接簽交上訴人
    ，但被上訴人否認有收到借款，而消費借貸，因金錢或其他
    代替物之交付，而生效力，民法第475 條定有明文，上訴人
    就交付借款之事實，既不能舉證，支票復不足為業已交付金
    錢之證明，上訴人請求被上訴人連帶給付票款，被上訴人非
    不得以此直接抗辯事由，對抗上訴人。」，亦有最高法院69
    年度台上字第1184號裁判要旨可資參照。本件原告主張被告
    前向其被繼承人陳木火借款700 萬元之事實，固據提出被告
    所簽發如附表所示面額700 萬元之支票1 紙為證。而被告雖
    自認該支票為其所簽發交付予陳木火，及其有於85年5 月間
    向陳木火借款300 萬元未清償，惟就超過300 萬元部分，被
    告則否認與陳木火間有消費借貸關係存在，並以前揭情詞置
    辯。因此，應由原告超過300 萬元部分，陳火木與被告間有
    「金錢之交付」及「借貸意思表示互相一致」負舉證之責任
    。而按支票為文義證券及無因證券，支票上權利係依支票文
    義而發生，與其基礎之原因關係各自獨立，支票上權利之行
    使不以其原因關係存在為前提，故尚難因原告執有被告所簽
    發之上開支票1 紙，即得證明兩造間有原告所主張之700 萬
    元金錢借貸之原因關係存在。再者，原告亦未能提出任何證
    據證明陳木火有交付逾300 萬元之借款予被告，故不能認陳
    木火與被告間就超過300 萬元部分有消費借貸關係存在。又
    附表所示之支票為被告簽發交予陳木火收執，其2 人間為直
    接前後手，此為兩造所不爭執，是被告自得以上開抗辯事由
    ，對抗陳木火之繼承人即原告。
五、從而，原告依票據及消費借貸之法律關係，請求被告給付30
    0 萬元，及自本院99年度司促字第42329 號支付命令送達翌
    日即99年11月16日起至清償日止，按年息5%計算之利息，為
    有理由，應予准許；逾上開範圍之請求，則無理由，應予駁
    回。
六、本件事證已臻明確，兩造其餘主張、陳述及所提之證據暨攻
    擊防禦方法，經本院審酌後，認均與本件判斷結果無影響，
    毋庸再予一一審酌，附此敘明。
結論：本件原告之訴為一部有理由，一部無理由，依民事訴訟法
第79條，判決如主文。
中    華    民    國   100    年    2     月    25    日
                  民事第一庭    法  官  黃信樺
以上正本係照原本作成
如對本判決上訴，須於判決送達後20日內向本院提出上訴狀。如
委任律師提起上訴者，應一併繳納上訴審裁判費。
中    華    民    國   100    年    2     月    25    日
                                書記官  李佳靜
┌────────────────────────────────────────┐
│支票附表：                                                                      │
├───┬─────┬─────┬──────┬─────┬─────┬─────┤
│編  號│發  票  人│付 款 人  │發   票   日│ 票面金額 │ 支票號碼 │退  票  日│
│      │          │          │            │（新台幣）│          │          │
├───┼─────┼─────┼──────┼─────┼─────┼─────┤
│001   │王建成    │華南商業銀│88年12月31日│七百萬元  │SB0000000 │89年1 月4 │
│      │          │行三峽分行│            │          │          │日        │
│      │          │          │            │          │          │          │
└───┴─────┴─────┴──────┴─────┴─────┴─────┘